臺灣高等法院民事判決　九十年度上字第六○七號
　　　上　訴　人　　甲○○
　　　訴訟代理人　　孫子中
　　　上　訴　人　　乙○○
　　　被上訴人　　　丙○○
右當事人間請求侵權行為損害賠償事件，上訴人對於中華民國九十年五月二日臺灣宜
蘭地方法院八十七年度重訴字第四六號第一審判決，提起上訴，本院判決如左：
    主    文
上訴駁回。
第二審訴訟費用由上訴人負擔。
    事    實
壹、上訴人方面：
    上訴人甲○○未於言詞辯論程序到庭，惟據其準備程序所稱，其聲明及陳述，與
    上訴人乙○○之聲明陳述如下。
一、聲明：
    (一)原判決不利於上訴人部分廢棄。
    (二)右廢棄部分被上訴人在第一審之訴及假執行之聲請均駁回。
二、陳述：除與原判決記載相同者，茲引用外，補陳略稱：
    (一)本件被上訴人於原審係依侵權行為之法律關係請求上訴人為損害賠償，惟本件
      損害之發生係在民國（下同）八十三年間，依本件所調閱與本案相關之刑事卷
      內所附之臺灣省建築師公會宜蘭縣辦事處之八十四年十月卅日之八四台建師宜
      字第一三七號函所示，關於本件鄰房受損爭議，於八十四年三月廿八日之時即
      已申請鑑定，並於八十四年四月十四日初勘，受損戶（即被上訴人）於八十四
      年四月十四日初勘時亦至受損標的物配合勘驗，再參諸前開八十四年三月廿八
　　　日之勘驗申請係由貫弘建設股份有限公司 (以下簡稱貫弘公司) 提出，被上訴
　　　人於初勘時亦至現場等情，則被上訴人至遲於斯時即知悉有損害之發生，及造
　　　成損害者係貫弘公司，故被上訴人於當時即應知悉其所認之賠償義務人為該建
　　　設公司及該建物之監造人。上訴人係於八十六年十一月廿六日方接獲被上訴人
　　　之起訴狀，亦即被上訴人於八十六年十一月廿六日方對上訴人為損害賠償之請
　　　求，則被上訴人之請求已逾二年之時間，依民法第一百七十九條第一項規定已
　　　罹於時效，上訴人爰為時效之抗辯。
    (二)民法第七百九十四條係就定作人之責任而為規定，上訴人係系爭工程之設計人
      ，根本未有民法第七百九十四條規定之適用，且系爭工程之進行，雖發生損及
      鄰房之事故，惟並無任何證據可資證明本件土地所有人開掘土地或為建築時，
      使鄰地之工作物受到損害，係肇因於上訴人在設計上之過失，故原審以民法第
      七百九十四條規定而謂上訴人有過失云云，自屬無據。上訴人於原審時雖抗辯
      ：「被上訴人所有建物於系爭工程施工前，並未辦理現況鑑定，而依其所有權
      狀記載，該建物完成於七十七年十二月間，至台灣省土木技師公會於八十五年
      六月會勘鑑定時，被上訴人所有建物之使用期間已歷八年，於此期間是否因地
      質關係自然沉陷或建物完工後受地震外力等影響而產生損壞現象亦非無疑。」
      等語，惟上訴人據此抗辯乃在說明因被上訴人之建物未辦理現況鑑定，以致無
      法於損鄰事件發生後，就損害情形加以比對，以查明損害究係上訴人所設計建
      物建造之前，被上訴人之建物即已存在之損害，抑或上訴人所設計之建物興建
      之後方發生之損害，未料原審判決竟據此謂本件施工之始未勘驗鄰屋現況而有
      過失。且「鄰房現況鑑定」係指就鄰房之現存狀況加以存證，建築法規並未明
      文規定於建築之始必需作「鄰房現況鑑定」，法令上既未有設計人應作鄰房鑑
      定之規定，則就上訴人於設計之時，並不負有此一作為義務，故未作鑑定並非
      即表示有過失。乃原審竟將上訴人所抗辯之未作鄰房現況鑑定，解為上訴人未
      勘驗鄰屋現況，並據此謂上訴人有過失云云，自屬無據。
    (三)原審以上訴人違反台灣省土木技師公會鑑定書所載本案新建鄰房未與鑑定標的
      物依建築技術規則建築構造編第一章第五節第四十九條第二款之規定，認系爭
      工程之定作人及設計人均有過失云云，惟上開堆定業於八十六年五月一日由內
      政部修正刪除。在修正刪除前，各縣市政府均已循例在五層樓以下沿街式建築
      並不要求留設碰撞間隔，本件新建工程固未留設碰撞間隔，惟係依建築慣例辦
      理，並無任何違背建築要求之情事，宜蘭縣政府仍依法核發建築執照及使用執
      照。又宜蘭縣政府九十年八月三日以九十府建管字第○八一六三三號函「有關
      建築物結構耐震設計係為建築師設計簽證範圍，而建管單位僅就規定項目進行
      審查。」然對於縣政府在審查時是否就此部分應為審查乙節，卻避而未函覆。
      況八十六年五月一日以前建築技術規則所定建築物應留設間隔之規定，係基於
      避免「地震」及「風化」引起構造物變形，致造成鄰棟建築物之互相碰撞，此
      觀該條規定，並非為隔鄰建物新建建築所致影響而為規定，故原審以建築技術
      規則建築構造篇第四十九條第二項規定而謂上訴人有過失云云，亦屬無據。
    (四)建築技術規則中關於擋土設備安全設施之具體之規定，係在建築設計施工篇第
      八章施工安全措施第一百五十四條中，依該條第四款規定，關於擋土之設備，
      係在挖土深度在一‧五公尺以上時，方須為之。本件上訴人所設計之新建工程
      ，其基礎開挖深度僅一‧二公尺，並未達一‧五公尺，此由原審卷附之臺灣省
      建築師公會八十九年四月十五日，八九台建師鑑  (J082)字第○五四四號函所
      示可知。故依前開建築法及建築設計施工篇第八章施工安全措施第一百五十四
      條第四款規定，本件工程於設計之時根本無須設置擋土設施，故本件工程未設
      計擋土設備，與建築成規並無不合，被上訴人原審起訴並無理由。
    (五)本件建築所致之損害，係在營造過程中發生，與上訴人之設計根本無關，上訴
      人之設計均依規定而為，並未有任何過失之處，原審判決認上訴人有過失，依
      營造業管理規則第十九條規定應負連帶賠償責任，其認事用法均有違誤。
    (六)對被上訴人答辯所為陳述：被上訴人抗辯損害發生後經台灣省土木技師工會申
      請鑑定結果，該會於八十五年六月十六日作成鑑定報告書，確定損害為上訴人
      所造成，始明知上訴人為賠償義務人，其於八十六年十一月提起本訴自無罹於
      時效云云。惟查，依前開臺灣省建築師公會宜蘭縣辦事處之八十四年十月卅日
      之八四台建師宜字第一三七號函所示之內容，及被上訴人所庭呈房屋受損情況
      照片及起訴內容一再強調該建物「嚴重」龜裂、傾斜等情，且當初即係因鄰房
      之興建致該等損害，此均為被上訴人所知悉，如依被上訴人之抗辯謂須至作成
      鑑定報告書後方知係上訴人所致之損害，顯與客觀上之一般通念有違，其抗辯
      並不實在。
貳、被上訴人方面：
一、聲明：駁回上訴。
二、陳述：除與原判決記載相同者，茲引用外，補陳略稱：
    (一)按侵權行為損害賠償請求權之時效期間，應自「請求權人知有損害『及』賠償
      義務人時」起算，民法第一百九十七條第一項訂有明文。又按所謂「知有損害
      及賠償義務人」之「知」字，係指「明知」而言，最高法院七十二年台上字第
      一四二八號亦著有判例。本件損害發生後，經被上訴人向台灣省土木技師公會
      申請鑑定，該會於八十五年六月十九日作成鑑定報告書，確定損害係上訴人所
      造成，被上訴人始明知上訴人為賠償義務人，迭向上訴人請求賠償，依民法第
      一百廿九條第一項第一款之規定，時效應已中斷，乃因未獲上訴人回應，被上
      訴人始於八十六年十一月間提起本訴，被上訴人之請求權應未逾前揭民法時效
      期間之規定。
    (二)上訴人主張伊係工程設計人，不適用民法第七百九十四條規定，屬斷章取義狡
      辯之詞，與上訴人是否負過失責任無關。
    (三)上訴人業已自認其確未留設碰撞間隔，並經台灣省土木技師公會鑑定報告結論
      第１點是認違反建築技術規則為造成本件損害之因。本件上訴人之行為係發生
      於八十三年間，是時前揭建築技術規則保留隔間規定並未刪除，仍應適用當時
      有效存在之建築技術規則，留設碰撞間隔。是上訴人所提出之宜蘭縣政府八十
      六年八月廿七日函，顯然不能作為八十六年五月一日修正刪除前無「留碰撞間
      隔」之證據。且宜蘭縣政府函既非法律，亦非命令，而為台灣省建築師公會宜
      蘭辦事處與宜蘭縣政府建設局法規研討小組之第二、三次會議紀錄，該函自不
      能與具有法規命令性質之建築技術規則之法效性相比，上訴人不能執該會議紀
      錄之內容，以免除行為人依法令所應負之義務。
    (四)系爭工程挖掘深度是否達一．五公尺以上，行為人除應依法令為一般之注意外
      ，尚有依實際情況而異之特別注意義務（參照最高法院七十二年台上字第五二
      五八號判決），即注意義務並不以法令明文所訂為限，行為人仍應就事實情況
      ，採取必要之防護措施。本件既經上訴人於原審八十九年十一月廿八日提出之
      辯論意旨狀自認「施工本即難以避免有所擾動」，則上訴人基於系爭工程之設
      計人及監造人地位，即應隨時注意擾動是否損及鄰屋，並隨時採取必要之措施
      或變更設計，以避免損害之發生或擴大，上訴人捨此不為，不顧鄰人反對而繼
      續施工，致造成鄰屋損害，自應負損害賠償責任。
    (五)依建築法第六十一條、第五十八條上訴人既身兼設計人及監造人，依該等規定
      ，上訴人自有依建築物施工之程度，隨時注意是否危害公共安全等之義務。若
      有損損及鄰房之情形，即應停工、或修改設計。詎料上訴人能注意或變更設計
      ，竟疏於注意，經鄰人反映己危及鄰屋，又不為必要注意或變更設計，更甚者
      ，竟以「施工本即難以避免有所擾動，總非因此即責命被上訴人（即被上訴人
      ）建物四週均不得開挖基地新建工程」等語搪塞，而置鄰屋之安全及鄰人之生
      命財產於不顧，致鄰屋果真造成損害，是在其主觀上，顯非僅出於過失，且已
      達於未必故意之程度。
     理      由
一、上訴人林璟政未於言詞辯論期日到場，核無民事訴訟法第三百八十六條各款所列
    情形，依被上訴人之聲請，由其一造辯論而為判決。
二、本件被上訴人起訴：林采陵係貫弘公司之名義負責人，甲○○則係實際負責人，
    貫弘公司於八十三年間，在宜蘭縣羅東鎮○○段第一二五六、第一二五六之二、
    第一二五六之三、第一二五六之四、第一二五六之五地號土地上興建五層樓房一
    棟，林采陵、甲○○、貫弘公司將系爭工程委請建築師乙○○負責設計及監造，
    乙○○並為系爭工程之監工人，貫弘公司由甲○○出面簽訂合約書，將該工程委
    由葉國斌依設計施工，葉國斌並僱用游金發在現場監工；嗣因上訴人等未按照建
    築技術成規營造建物，造成與系爭工程毗鄰之中華路二九之二號被上訴人所有之
    四層樓房屋發生龜裂、傾斜及地基下陷之損害，爰依法訴請上訴人等連帶賠償重
　　建費用新台幣 (下同) 三百六十五萬三千六百八十六元、營業損失四百八十萬元
　　、建物裝潢費二百萬元，合計一千零四十五萬三千六百八十六元 (原審判決上訴
　　人甲○○、乙○○及原審被告葉國斌應連帶給付被上訴人三百六十五萬三千六百
　　八十六元及上訴人甲○○自八十六年十一月二十九日起、乙○○自八十六年十一
　　月二十七日起、原審被告葉國斌自九十年二月六日起，均至清償日止，按年息百
　　分之五計算之利息。而駁回被上訴人其餘之訴。被上訴人及原審被告葉國斌對其
　　敗訴部分均未不服) 。
三、上訴人甲○○、乙○○則以：惟本件損害之發生係在八十三年間，依本件所調閱
    與本案相關之刑事卷內所附之臺灣省建築師公會宜蘭縣辦事處之八十四年十月卅
    日之八四台建師宜字第一三七號函所示，關於本件鄰房受損爭議，於八十四年三
    月廿八日之時即已申請鑑定，並於八十四年四月十四日初勘，受損戶（即被上訴
    人）於八十四年四月十四日初勘時亦至受損標的物配合勘驗，再參諸前開八十四
    年三月廿八日之勘驗申請係由貫弘公司提出，被上訴人於初勘時亦至現場等情，
    則被上訴人至遲於斯時即知悉有損害之發生，及造成損害者係貫弘公司，故被上
    訴人於當時即應知悉其所認之賠償義務人為該建設公司及該建物之監造人。上訴
    人係於八十六年十一月廿六日方接獲被上訴人之起訴狀，亦即被上訴人於八十六
    年十一月廿六日方對上訴人為損害賠償之請求，則被上訴人之請求已逾二年之時
    間，依民法第一百七十九條第一項規定已罹於時效，上訴人爰為時效之抗辯。又
    渠等並非侵權行為之行為人；又系爭工程未留設碰撞空間，並未違反建築成規，
    且開挖深度未達一‧五公尺，毋庸設置防護措施，被上訴人所有建物龜裂、傾斜
    暨地基下陷等情狀，實係導因地質土壤不良所致，故系爭工程並無施工上之過失
    ；再被上訴人主張上訴人等連帶賠償重建費用、營業損失、建物裝潢費合計一千
    零四十五萬三千六百八十六元，於法無據等語。資為抗辯。
四、經查被上訴人主張林采陵係貫弘公司之名義負責人，甲○○則係實際負責人，貫
    弘公司於八十三年間，在宜蘭縣羅東鎮○○段第一二五六、第一二五六之二、第
    一二五六之三、第一二五六之四、第一二五六之五地號土地上興建五層樓房一棟
    ，林采陵、甲○○、貫弘公司將系爭工程委請建築師乙○○負責設計及監造，貫
    弘公司由甲○○出面簽訂合約書，將該工程委由葉國斌依設計施工，葉國斌並僱
    用游金發施工等情，有工程承攬合約書一件、使用執照、建築改良物所有權狀、
    土地登記簿謄本各二件在卷可稽，並為上訴人所不爭執，被上訴人此部分之主張
    ，自堪信為真實。而被上訴人所有之建物於系爭工程施工期間發生龜裂、傾斜及
    地基下陷之損害，亦有現場照片數幀及台灣省土木技師工會鑑定書、台灣省建築
    師公會鑑定書為證，並經檢察官勘驗受損建物二、三樓牆壁有龜裂及滲水之情形
    ，有勘驗筆錄可稽，故被上訴人此部分之主張，亦可採信。則本件兩造爭點為：
    (一)本件被上訴人之請求權是否罹於時效，而不得請求？(二)上訴人是否為共同
    侵權行為人，而應對本件之損害負賠償責任？(三)被上訴人所得請求賠償之範圍
    如何？
五、按侵權行為損害賠償請求權之時效期間，應自「請求權人知有損害『及』賠償義
    務人時」起算，民法第一百九十七條第一項訂有明文。又按所謂「知有損害及賠
    償義務人」，係指「明知」而言 (最高法院七十二年台上字第一四二八號判例意
    旨參照) 。本件損害發生後，經被上訴人向台灣省土木技師公會申請鑑定，該會
    於八十五年六月十九日作成鑑定報告書，確定損害係上訴人所造成，被上訴人始
    明知上訴人為賠償義務人，迭向上訴人請求賠償，依民法第一百廿九條第一項第
    一款之規定，時效應已中斷，被上訴人於八十六年十一月間提起本訴，被上訴人
　　之請求權並未逾前揭民法時效期間之規定。故上訴人所為時效抗辯於法不合。
六、次按土地所有人開掘土地或為建築時，不得因此使鄰地之地基動搖或發生危險，
    或使鄰地之工作物受其損害，民法第七百九十四條定有明文，此係保護他人維持
    社會公共利益之規定，定作人違反此項規定者，應推定其於定作或指示有過失（
    最高法院七十二年度台上字第二二二五號判決參照）。經查，上訴人於八十九年
    十一月二十八日之言詞辯論意旨狀自承：「‧‧‧‧‧被上訴人所有建物於系爭
    工程施工前，並未辦理現況鑑定，而依其所有權狀記載，該建物完成於七十七年
    十二月間，至台灣省土木技師公會於八十五年六月會勘鑑定時，被上訴人所有建
    物之使用期間已歷八年，於此期間是否因地質關係自然沉陷或建物完工後受地震
    外力等影響而產生損壞現象亦非無疑‧‧‧‧‧被上訴人建物傾斜之原因，係導
    因於原有土壤地質不良產生不均勻沉陷，再加上新建施工之擾動難以避免擴張原
    有不均勻沉陷產生之損壞‧‧‧‧‧」，由此可知，本件損害之發生，與系爭工
    程之施工應有關聯；而定作人及設計人於施工伊始，未勘驗鄰屋現況，乃至疏於
    注意為必要之安全維護，防止鄰屋損害之發生，即冒然施工，始導致被上訴人之
    建物發生損害，系爭工程之定作人與設計人自應負過失責任。次查，台灣省土木
    技師公會八十五年六月十九日（八五）省土技字第一五五九號鑑定書第五頁記載
    ：「本案之鑑定標的物經研判，在安全上，因新建鄰房未與鑑定標的物依建築技
    術規則建築構造編第一章第五節第四十九條第二款之規定，設置『應各留至少為
    各該構造物高度千分之十五，且不得小於十五公分之間隔』‧‧‧‧‧依規定係
    不安全之設計施工‧‧‧‧‧。本案新建工程未依照建築技術規則建築設計施工
    編第一五０、一五四條及建築構造編第六二、一二二、一二三、一二四條等之規
    定，致使鑑定標的物受損‧‧‧‧‧」，顯亦認定系爭工程之定作人及設計人均
    有過失。上訴人空言主張伊係工程設計人，不適用民法第七百九十四條規定，洵
    屬無據。況上訴人業已自認其確未留設碰撞間隔，並經台灣省土木技師公會鑑定
    報告結論第一點是認違反建築技術規則為造成本件損害之因。本件上訴人之行為
    係發生於八十三年間，是時前揭建築技術規則保留隔間規定並未刪除，自仍應適
    用當時有效存在之建築技術規則，留設碰撞間隔。是上訴人所提出之宜蘭縣政府
    八十六年八月廿七日函，顯然不能作為八十六年五月一日修正刪除前無「留碰撞
    間隔」之證據。又查宜蘭縣政府函既非法律，亦非命令，而為台灣省建築師公會
    宜蘭辦事處與宜蘭縣政府建設局法規研討小組之第二、三次會議紀錄，該函自不
    能與具有法規命令性質之建築技術規則之法效性相比，上訴人尚難執該會議紀錄
    之內容，以免除行為人依法令所應負之義務。末查本院八十七年度上易字第二八
    九五號刑事判決雖對上訴人林采陵、甲○○、乙○○諭知無罪，其理由乃認上訴
    人等三人並非故意犯罪，不符合刑法第一百九十三條故意違背建築技術成規罪之
    構成要件，但該判決理由中亦認定「告訴人之建物因而發生損害究屬過失責任問
    題，告訴人之建物雖因上訴人林采陵、甲○○開挖土地起造建物及上訴人乙○○
    之設計監造未盡注意之能事，致發生損害情形，是否應拆除重建，或修護補強究
    屬土地所有權人相鄰關係，與過失侵權行為，或依建築法第二十六條規定之民事
    損害賠償問題」，其相關之事實認定，與前揭判斷尚無歧異。綜上所述，系爭工
    程之定作人及設計人均有施工或設計上之過失，且其過失行為與被上訴人所有建
    物之受損具有相當因果關係，依民法第一百八十五條之規定，自應負共同侵權行
    為之損害賠償責任。
七、上訴人甲○○為系爭工程之定作人，工程施工當時，亦為興東段第一二五六、一
    二五六之二地號土地之所有人，此為其所自認，並有工程承攬合約書、土地登記
    簿謄本等件可佐；其本具有注意防免鄰地損害之義務（民法第七百七十四條參照
    ），竟乃疏於注意，未為必要之安全維護，以防止鄰屋損害之發生，即冒然指示
    承攬人開挖施工，造成被上訴人所有建物龜裂、傾斜及地層下陷，揆諸上述最高
    法院上開判決意旨，應推定有過失，自應負侵權行為之損害賠償責任。上訴人乙
    ○○為系爭工程之設計人及監造人，此為其所自認，並有使用執照二件可參，系
    爭工程之設計圖因未考量鄰屋結構及鄰地土質，以採取必要之安全維護措施，導
    致承攬人照圖施工時損及鄰屋，應認有過失，依法自應與定作人負共同侵權行為
    之損害賠償責任。
八、上訴人甲○○（定作人及土地所有人）、乙○○（設計人及監造人）既應負共同
    侵權行為之損害賠償責任，則再應審究者，厥為被上訴人得請求賠償之範圍為何
    ？按八十九年五月五日修正施行之民法第二百一十三第一、三項分別規定：「負
    損害賠償責任者，除法律另有規定或契約另有訂定外，應回復他方損害發生前之
    原狀。」、「第一項情形，債權人得請求支付回復原狀所必要之費用，以代回復
　　原狀。」其修正意旨，乃認回復原狀，若必由債務人為之，對被害人有時可能緩
　　不濟急，或不能符合被害人之意願；為期合乎實際需要，並使被害人獲得更周密
　　之保障，爰參考德國民法第二百四十九條後段之立法例，增設第三項，使被害人
　　得請求支付回復原狀所必要之費用，以代回復原狀。本件自依修正後民法第二百
　　一十三條之規定及立法意旨，審核被上訴人所提請求賠償之項目及金額是否合理
　　。關於被上訴人請求上訴人連帶賠償拆除重建費用三百六十五萬三千六百八十六
　　元部分，被上訴人主張本件經台灣省土木技師公會鑑定受損情形，認以拆除重建
　　為宜，其造價（不含建築設計監造費，亦不含拆除、外水電工程及公共設施）以
　　實際建坪計算為三百六十五萬三千六百八十六元，故其請求拆除重建之金額即以
　　此為準等語。上訴人則以台灣省土木技師公會鑑定書係被上訴人於八十五年六月
　　十九日，提起訴訟前，以私人名義委託鑑定，並未通知上訴人及建管機關即宜蘭
　　縣政府建設局承辦人員攜帶圖說及申請建照執照等有關資料會同鑑定，實難期公
　　允，上訴人否認其為真正等語，資為抗辯。經查被上訴人之主張，業據其提出台
　　灣省土木技師工會鑑定書為證，該公會並於八十九年十二月二十一日以（八九）
　　省土技字第六二七三號函覆原審，重申受損之建物仍以拆除重建為宜，重建費鑑
　　定為三百六十五萬三千六百八十六元；而台灣省建築師公會八十八年六月三日台
　　建師鑑字第一六一九號函表示「有關修復補強方式與費用等事項非屬當時院函囑
　　咐之鑑定事項，鑑定人並未深入探討」、「如逕為援引原鑑定報告書作為修復補
　　強方式與費用等之鑑估，其正確性恐有失真致影響系爭當事雙方之權益，貴院函
　　詢事項本會實難具體函覆」，自應認被上訴人請求上訴人連帶賠償三百六十五萬
　　三千六百八十六元，為有理由。
九、綜上所述，被上訴人本於侵權行為之法律關係，請求上訴人甲○○、乙○○連帶
    賠償三百六十五萬三千六百八十六元，及自起訴狀、準備書狀繕本送達之翌日（
    即依序為八十六年十一月二十九日、八十六年十一月二十七日）起，至清償日止
    ，按年息百分之五計算之法定遲延利息，為有理由，應予准許。原審因而判命上
    訴人如數給付，並就被上訴人請求有理由部分，依兩造之聲明，分別酌定相當之
    擔保金額，為准、免假執行之宣告，於法並無不合。上訴意旨指摘原判決此部份
    不當，求予廢棄改判，為無理由，應予駁回。
十、本案事證已臻明確，兩造其餘主張陳述及所提之證據，均毋庸再予審酌，附此敘
    明。
十一、據上論結，本件上訴為無理由，依民事訴訟法第四百四十九條第一項、第八十
    五條第二項、第四百六十三條、第三百八十五條第一項，判決如主文。
中　　　華　　　民　　　國　　九十一　　年　　　六　　　月　　 十一 　　日
　　　　　　　　　　　　　　 　民事第二庭
　　　　　　　　　　　　　　　　　 審判長法　官　尤　豐　彥
　　　　　　　　　　　　　　　　　　　　 法　官　翁　昭　蓉
                                         法　官　魏  麗  娟
右正本係照原本作成。
如不服本判決，應於收受送達後二十日內向本院提出上訴書狀，其未表明上訴理由者
，應於提出上訴後二十日內向本院補提理由書狀（均須按他造當事人之人數附繕本）
上訴時應提出委任律師或具有律師資格之人之委任狀；委任有律師資格者，另應附具
律師及格證書及釋明委任人與受任人有民事訴訟法第四百六十六條之一第一項但書或
第二項（詳附註）所定關係之釋明文書影本。
中　　　華　　　民　　　國　　九十一　　年　　　六　　　月　　 十二 　　日
　　　　　　　　　　　　　　　　　　　　 書記官　曾　瓊　安
附註：
民事訴訟法第四百六十六條之一（第一項、第二項）：
對於第二審判決上訴，上訴人應委任律師為訴訟代理人。但上訴人或其法定代理人具
有律師資格者，不在此限。
上訴人之配偶、三親等內之血親、二親等內之姻親，或上訴人為法人、中央或地方機
關時，其所屬專任人員具有律師資格並經法院認為適當者，亦得為第三審訴訟代理人
。
